臺灣高雄地方法院民事裁定　　　　　　　 96年度聲字第183號
聲　請　人　甲○○
聲請人與陸文芳、吳春雄、吳三豐.
賠償事件，聲請人聲請同股法官林玉心、書記官胡樂寧迴避，本
院裁定如下：
  主  文
聲請駁回。
聲請費用由聲請人負擔。
  理  由
一聲請意旨略以：其因與訴外人陸發開發建設股份有限公司（下
  稱陸發公司）買賣不動產致生糾紛，聲請人乃先後對陸發公司
  、其法定代理吳三豐提起民刑事訴訟，歷經多年，業已勝訴確
  定。而該公司之董事即為陸文芳、吳春雄、吳三豐、劉月枝、
  陸忠明等人（下稱陸文芳等人）自應對聲請人負連帶賠償之責
  ，聲請人乃對其等提起損害賠償之訴，業經本院同股以95年度
  訴字第2403號案件審理中（下稱系爭事件）。(一)因陸文芳等人
  均為高雄地方望族，前訴訟即為此而累訟10數年，聲請人遂向
  臺灣高等法院高雄分院聲請移轉管轄，雖遭該院裁定駁回，惟
  聲請人已提起抗告，於該裁定確定前，同股法官無重大事由應
  不得開庭審理，詎同股法官竟定期於民國96年1 月30日行言詞
  辯論，不無欲於移轉管轄及聲請人尚未聘請律師前，終結系爭
  事件，同股法官乃嚴重違反法定程序及公平審判原則。(二)又系
  爭事件於95年8 月8 日、9 月5 日開庭時，其筆錄僅記載當日
  辯論之部分內容，未詳實記載兩造當庭之陳述。因訴訟程序專
  以筆錄為證，書記官應詳實記錄，不應受審判長法官之指揮而
  僅記錄言詞辯論部分內容，詎同股書記官依同股法官之指揮未
  全程記錄，乃嚴重違背書記官職責，並妨害聲請人之權益。(三)
  嗣系爭事件於95年9 月5 日開庭時，同股法官又未理會聲請人
  發言之請求，最後雖同意聲請人發言，同股法官卻未聆聽，更
  未將聲請人所述記載於言詞辯論筆錄。(四)另聲請人於95年9 月
  6 日向同股書記官聲請同年月5 日之開庭錄音光碟，至同年月
  28日仍未能取得該錄音光碟，同股書記官顯然故意拖延聲請人
  聲請法庭錄音光碟之程序。足見同股法官執行職務違反法定程
  序及公平審判原則而有偏頗之情事，同股書記官執行職務亦有
  偏頗等語。
二按民事訴訟法第33條第1 項第2 款所謂足認法官執行職務有偏
  頗之虞者，應以法官對於訴訟標的有特別利害關係，或與當事
  人之一造有密切之交誼或嫌怨，或基於其他情形客觀上足疑其
  為不公平之審判者為其原因事實，若僅憑當事人之主觀臆測，
  或不滿意法官進行訴訟遲緩，或認法官指揮訴訟欠當，則不得
  謂其有偏頗之虞，最高法院69年台抗第457 號判例意旨足資參
  照。且此種迴避原因，依同法第34條第2 項、第294 條之規定
  ，應自為聲請之日起3 日內提出能即時調查之證據以釋明之。
  是以主張法官執行職務有偏頗之虞者，自須有能即時調查之客
  觀證據，足疑該法官所為將致不公平之審判結果。至於當事人
  主觀上認為法官指定之期日不宜、言詞辯論發言順序之指揮失
  當，或發問曉諭時之態度不佳等，尚非屬法官執行職務有偏頗
  之虞之原因事實。
三經查：
(一)聲請人依民事訴訟法第23條第1 項第1 款及同法第28條第2 項
  之規定，就系爭事件所為移轉管轄之聲請，於95年12月25日經
  臺灣高等法院高雄分院95年度聲字第49號裁定駁回，聲請人已
  於96年1 月12日提起抗告一節，固有該裁定及民事聲請抗告狀
  在卷可參。惟當事人依民事訴訟法第23條第1 項第1 款及同法
  第28條第2 項之規定，聲請指定管轄及移送管轄者，其均非訴
  訟程序當然停止之事由，此觀同法第168 條至第172 條及第17
  4 條之規定即明。亦即移轉管轄之聲請並非法定停止訴訟程序
  之事由，則系爭事件之同股法官，於上開移轉管轄之裁定確定
  前，指定期日續行系爭事件之審理，尚無違背民事訴訟法之相
  關規定。是以聲請人主張於上開移轉管轄之裁定確定前，除有
  重大事由外不得進行審理等語，尚無所據。況且期日之指定，
  係審判長之指揮訴訟權，而系爭事件自第一次開庭時起即行言
  詞辯論程序，並未先行準備程序，亦經本院調閱系爭事件卷宗
  核實，則揆諸前開說明，聲請人自應提出能即時調查之證據釋
  明同股法官定期於96年1 月30日行言詞辯論，係欲於移轉管轄
  及聲請人尚未聘請律師前，終結系爭事件。惟聲請人所指出之
  吳三豐前案記錄表、移轉管轄聲請狀、抗告狀及95年9 月5 日
  法庭錄音光碟等證據方法，均非就上開主張予以釋明，則自無
  從僅以系爭事件同股法官指定之期日，係在上開移轉管轄裁定
  確定或其選任律師之前，即認其執行職務有偏頗之虞。
(二)又系爭事件之95年8 月8 日及同年9 月5 日言詞辯論筆錄，確
  為簡要記載，並經本院調取系爭事件卷宗核閱明確。惟言詞辯
  論筆錄係法院書記官依其職權當庭所製作，又僅須記載辯論進
  行之要領，無須將辯論之內容或其結果一一詳記無遺，此係民
  事訴訟法第212 條、第213 條、辦理民事訴訟事件應行注意事
  項第66項所明定。若關係人對於筆錄之記載有異議者，法院書
  記官得更正或補充之，民事訴訟法第216 條第2 項前段亦定有
  明文。亦即訴訟當事人對筆錄記載內容未詳記無遺而有意見時
  ，即得聲請更正或補充筆錄。而系爭事件於2 次開庭後，聲請
  人自承僅聲請95年9 月5 日法庭錄音光碟，且於1 個月後取得
  ，惟迄95年11月21日系爭事件再次行言詞辯論程序時止，聲請
  人均未就該等筆錄之記載具狀聲明異議、聲請更正或補充筆錄
  ，亦有系爭事件卷宗可憑。於聲請人根據錄音光碟內容請求更
  正或補充筆錄遭同股書記官拒絕前，聲請人主張同股法官或書
  記官對言詞辯論筆錄記載有違法失職，自亦應提出能即時調查
  之證據以資釋明。惟聲請人自聲請之日即96年1 月23日起迄今
  ，均尚未提出，自無從僅以其主張系爭事件95年8 月8 日及同
  年9 月5 日之言詞辯論筆錄均簡要記載為由，而認同股法官或
  書記官執行職務有偏頗之虞。況且，系爭事件言詞辯論筆錄之
  製作為同股書記官之職權，而非同股法官之職務，何以上開2
  次筆錄簡要記載係因同股法官執行職務有偏頗所致，聲請人亦
  未釋明。是以尚不得以筆錄記載方式認定同股法官、書記官執
  行職務有偏頗之虞。
(三)再者，指揮言詞辯論，為審判長對於訴訟之指揮；對於不從指
  揮命令者，審判長得禁止其發言，此為民事訴訟法第198 條第
  1 、2 項所明定。亦即言詞辯論程序中之發言順序，為審判長
  之指揮權；且為維持開庭之秩序，審判長可禁止違反指揮命令
  者發言。從而，系爭事件同股法官就聲請人發言之請求，未予
  立即准許，尚屬訴訟指揮權限，未違法律規定。至聲請人主張
  於95年9 月5 日開庭中發言時，同股法官未注意聆聽一節，乃
  屬聲請人主觀上之認知，縱然屬實，亦無從推論同股法官單純
  未注意聆聽聲請人之陳述即為執行職務有偏頗。
(四)另聲請人於95年9 月6 日向同股書記官聲請同年月5 日之開庭
  錄音光碟，至同年月28日尚未能取得該錄音光碟，雖可認定同
  股書記官於辦理聲請錄音光碟之行政流程確有遲延，惟錄音光
  碟是否迅速取得，尚與系爭事件之審理程序無涉，是以揆諸首
  揭說明，自難憑以認定同股書記官與系爭事件訴訟標的有特別
  利害關係，或與當事人之一造有密切之交誼或嫌怨，或客觀上
  足疑其為不公平之書記官職務者。是以，同股書記官發給開庭
  錄音光碟之作業時程雖有不當，惟此尚非足認同股書記官執行
  職務有頗偏之虞之原因事實。聲請人據上開事由以聲請同股書
  記官迴避，亦屬無據。
四從而，本件聲請人聲請同股法官林玉心、書記官胡樂寧迴避，
  其所舉之原因均與前揭說明不合，且未提出能即時調查之證據
  以釋明之，其聲請法官暨書記官迴避，不予准許。
五依民事訴訟法第95條、第78條，裁定如主文。
中　　華　　民　　國　　96　　年　　1 　　月　　30　　日
          民事第六庭    審判長法　官　謝靜雯
          　                  法　官　鄭詠仁
                              法　官　高增泓
正本係照原本作成。
如對本裁定抗告須於裁定送達後10日內向本院提出抗告狀，並繳
納裁判費新台幣1,000元。
中　　華　　民　　國　　96　　年　　1 　　月　　30　　日
                              書記官　鄭淑華
